【裁判字號】    88,訴,1154
【裁判日期】    890811
【裁判案由】    貪污治罪條例等
【裁判全文】
臺灣臺南地方法院刑事判決                        八十八年度訴字第一一五四號
    公  訴  人  台灣台南地方法院檢察署檢察官
    被      告  甲  ○
    選任辯護人  林國明
右列被告因違反貪污治罪條例等案件，經檢察官提起公訴（八十三年度偵字第一一六
六三號、八十四年度偵字第四八七號），本院判決如左：
    主      文
甲○連續對於主管之事務，直接圖利，處有期徒刑陸年，褫奪公權參年。
    事      實
一、甲○原係臺南縣政府建設局商業課課員，負責辦理商業行政及營利事業登記與當
    鋪業申請設立許可暨變更登記等業務，係依法令從事於公務之人員，竟不思忠心
    努力，依法律命令所定執行其職務，自民國八十三年三月一日開放當鋪業申請新
    設立登記起，明知當鋪業管理規則對於設立當鋪業者，規定其負責人應檢附「債
    務聯保單」等文件送由該管縣市警察局審核，並職司對保之責，用以擔保新設當
    鋪確為殷商，並於新設當鋪違反當鋪業管理規則及該補充辦法或蓄意倒閉捲逃當
物等情事時願負連帶責任之保證，且其本人承辦該項業務所須填具並呈報批核之
    「當鋪設立（變更）登記審查事項表」中，亦明列「聯保單是否符合規定」之項
    目，且註明「即保證人二家、保證人資本超出被保人金額井由對保人蓋章負責」
    等情形，竟利用不知情之丙○○為辦理新設「天美當鋪」，而於八十三年三月十
    四日將申請資料與其本人印章及「麻豆當鋪」店章、其兄乙○○印章及「下營當
    鋪」店章、其姪女丁○○印章及「天美當鋪」店章委由甲○依法辦理新設「天美
    當鋪」申請案之機會，對其主管之當鋪業申請設立許可業務，基於直接圖利之概
    括犯意，連續於「裕峰」、「謙益」、「聯友」（以上三家申請人均為己○）、
    「利傑」、「鴻揚」（以上二家之申請人均為庚○○）、「橋南」（申請人為陳
    建宜）等六家正欲辦理新設立當鋪之業者，未經徵得丙○○、乙○○、丁○○之
    同意，擅自將丙○○所提供之上開印章、店章，盜蓋於「裕峰」、「謙益」、「
    聯友」、「利傑」、「鴻揚」、「橋南」等六家申請新設立當鋪之聯保單上，其
    中「裕峰當鋪」之聯保單盜蓋乙○○、丁○○及「下營」、「皇家」二家當鋪之
    印章，「謙益當鋪」之聯保單盜蓋乙○○、丁○○及「下營當鋪」之印章，「聯
    友當鋪」之聯保單盜蓋丁○○及「皇家當鋪」之印章，「利傑當鋪」之聯保單盜
    蓋丙○○及「皇家」、「麻豆」二家當鋪之印章，「鴻揚當鋪」、「橋南當鋪」
    之聯保單均盜蓋丙○○、乙○○及「下營」、「麻豆」二家當鋪之印章，並主動
    代為填具聯保單上之內容，偽造上開聯保單，足生損害於丙○○、乙○○及丁○○三人。又甲○明知「裕峰」、「謙益」、「聯友」、「利傑」、「鴻揚」、「
    橋南」等六家申請新設立之當鋪所提供之聯保單並未經取得上開聯保人之同意，
    竟依此不實之文書，將之記載於其所職掌之公文書上，足生損害於國家對當鋪業
    管理之正確性。
二、案經台南縣警察局移請台灣台南地方法院檢察署檢察官偵查起訴。
    理      由
一、訊據被告甲○對於前開事實均矢口否認，辯稱：伊係在八十三年四、五月間丙○○前來委託伊代辦「天美當鋪」新設立登記時，曾詢問丙○○是否願意幫他人聯
    保，丙○○說好，伊才拿出聯保單給丙○○蓋章，包括丙○○申請所需之聯保單
    共蓋七或八張，當時戊○○有在場云云。然查，證人丙○○於歷次之警訊及偵審
    中均堅稱：並未同意為他人作聯保，且新設立當鋪與伊同行，難免會造成競爭，
    伊怎會為不認識之人任聯保呢等語，且以被告甲○所辯觀之，其稱係在八十三年
    四、五月間即已蓋妥「裕峰」、「謙益」、「聯友」、「利傑」、「鴻揚」、「
    橋南」等六家申請新設立當鋪之聯保單，惟參諸卷附「聯友當鋪」、「裕峰當鋪
    」所提出聯保單影本，其上所填具日期為八十三年六月五日，而「謙益當鋪」則
    填具八十三年六月，「鴻揚當鋪」則填為八十三年七月間，更有甚有者，前開申
    請新設立當鋪所出具之會計師「設立查核報告書」亦無一家係在八十三年四、五
    月之前出具者，且渠等所出示具名為當鋪籌備處之資金證明復均係在八十三年六
    月以後，則以被告甲○職司當鋪業設立登記之職務而言，其既未經取得有關「裕
    峰」、「謙益」、「聯友」、「利傑」、「鴻揚」、「橋南」等六家新設立當鋪
    之任何財務證明，又如其迭次在偵審中表明與申請人並不認識等情觀之，若謂其
    僅係受庚○○等人之委託幫忙尋覓聯保人，則其所為實已悖離職務甚遠矣。
    次查，被告甲○既已於偵查中坦承：係伊將「聯友當鋪」原先提出之聯保單予以
    更換，是因「天美」、「皇家」當鋪向伊表示不要當「聯友當鋪」的聯保人，並
    已於八十三年六月五日前即已完成抽換，則其自不難獲知丙○○等人並無意為他
    人聯保之情形甚明；況被告於八十九年三月一日本院審理時亦自承：丙○○幫伊
    蓋六張聯保單，其中有四張聯保單是已經有填寫好資料，且有蓋好一家聯保的店
    舖，另外二張是完全空白的聯保單，都沒有寫任何資料，也未有找任何一家聯保
    ：：：，是「橋南」、「鴻揚」二家未申請前，伊先拿空白的聯保單請丙○○在
    聯保單上蓋章，等到「橋南」、「鴻揚」二家來申請時，伊才拿已蓋好聯保的聯
    保單給他們申請云云，惟衡諸常情，丙○○幾無可能以其自己、親屬及渠等經營
    之數家當鋪為毫不相識之競爭同業擔負連帶保證責任，更豈有在尚無填載申請人
    之空白聯保單上蓋章擔任聯保人之理？堪認被告所辯實與經驗法則相悖，並證丙○○所稱未曾同意被告使用其與乙○○、丁○○、「下營」、「麻豆」、「皇家
    」三家當鋪之印章供前開六家當鋪聯保之用等語屬實。又查，被告於本院審理時
    辯稱：丙○○係於八十三年四、五月間在伊家中幫伊蓋聯保單的，戊○○有在場
    云云，惟證人戊○○於本院審理時證稱：伊係於八十三年三月十四日到甲○家泡
    茶，有看到丙○○在他家，面前有一堆印章在蓋一些文件，但在蓋什麼文件，用
    什麼印章伊並不清楚等語，證人丙○○亦證稱：八十三年三月十四日那天去甲○
    家中，伊將印章及證件放在甲○家中請他幫忙填寫，甲○有說幫伊申請，等申請
    下來後，再將印章及證件返還給伊等語，顯徵證人丙○○確係於八十三年三月十
    四日至被告家中在自己申請當舖之文件上蓋章，並為證人戊○○在場目擊，至被
    告所稱在聯保單上蓋印章之時間（八十三年四、五月間），即非證人戊○○所親
    睹知悉，則依證人戊○○所言，自未能證明丙○○當天有同意被告使用其與乙○○、丁○○等人之印章為前開六家當鋪聯保，顯見被告上開所辯亦無可採。此外
    ，復有內政部警政署刑事警察局就前開聯保單上筆跡與被告甲○平日書寫公文之
    筆跡互核，確認聯保單上筆跡確係被告甲○所寫無誤，此有該局八十三年八月二
    十四日刑鑑字第二八二二號鑑定通知書影本附卷可參，足認被告所為前開辯解顯
    屬卸責之詞，尚難採信，並證前揭六家當鋪之聯保單中之丙○○、乙○○、丁○○及「麻豆」、「下營」、「皇家」三家當鋪之印文，確係被告未經丙○○等人
    同意所盜蓋。末查，證人即「南橋當鋪」之申請代理人陳建明於八十三年八月四
    日警訊中，（經警訊問：甲○為你辦理「南橋當鋪」申請手續有無言明多少代價
    ？）其證稱：至今伊尚未給付金錢予，但當時他（指甲○）告訴伊說，等全部辦
    好通過申請後再一起算等語，再徵諸被告所稱與前揭六家當鋪之申請人均不孰識
    以觀，足見被告確係為謀取代價而代前開六家當鋪尋覓聯保人並盜蓋印章，俾讓
    其代為申請之該六家當鋪均能順利核准設立，而使該六家當鋪業者圖得私人之不
    法利益，則被告對於主管之事務，直接圖私人不法利益之意圖已甚灼然，故本件
    事證明確，被告犯行洵堪認定。
二、核被告甲○之所為，係犯刑法第二百十六條、第二百十條、同法第二百十三條之
    行使偽造私文書暨行使登載不實公文書罪及貪污治罪條例第六條第一項第四款之
    罪。被告偽造私文書及將不實事項登載於職務上所掌公文書之行為，均為其行使
    之行為所吸收，均不另論罪。被告所犯行使偽造私文書及行使登載不實內容公文
    書之行為，均與其圖利之行為有方法、結果之牽連關係，應從較重之圖利罪論處
    。又其先後多次犯行，時間緊接，手段相同，處犯構成要件相同之罪名，顯係基
    於概括犯意反覆為之，應依連續犯之規定論以一罪，並加重其刑。爰審酌被告為
    圖得個人與當鋪業者之私人不法利益之犯罪動機、目的、手段、對被害人暨國家
    管理當鋪正確性之危害及犯後態度等一切情狀，量處如主文所示之刑，並褫奪公
    權三年，以資儆懲。
據上論斷，應依刑事訴訟法第二百九十九條第一項前段，貪污治罪條例第六條第一項
第四款、第十八條，刑法第十一條前段、第五十六條、第二百十條、第二百十三條、
第五十五條、第三十七條第二項，判決如主文。
中      華      民      國     八十九     年     八      月     十一    日
                               台灣台南地方法院刑事第二庭
                                   審判長法官
                                         法官
                                         法官
附錄法條：
刑法第二百十條：
偽造、變造私文書，足以生損害於公眾或他人者，處五年以下有期徒刑。
刑法第二百十三條：
公務員明知為不實之事項，而登載於職務上所掌之公文書，足以生損害於公眾或他
人者，處一年以上七年以下有期徒刑。
貪污治罪條例第六條第一項第四款：
有下列行為之一者，處五年以上有期徒刑，得併科新臺幣三千萬元以下罰金：
四、對於主管或監督之事務，直接或間接圖私人不法之利益者。


司法院資訊處製作；財團法人民間司法改革基金會備份。
